【裁判字號】    99,交聲,501
【裁判日期】    991006
【裁判案由】    違反道路交通管理處罰條例聲明異議
【裁判全文】
臺灣新竹地方法院交通事件裁定         99年度交聲字第501號
原處分機關  交通部公路總局新竹區監理所新竹市監理站
異  議  人
即受處分人  甲○○
上列異議人即受處分人因違反道路交通管理處罰條例案件，對於
交通部公路總局新竹區監理所新竹市監理站民國99年9 月1 日竹
監新四字第裁51-E00000000號裁決書，聲明異議，本院裁定如下
：
    主  文
原處分撤銷。
甲○○汽車駕駛人，駕駛汽車經測試檢定酒精濃度超過規定標準
，處罰鍰新臺幣玖仟伍佰元，吊扣其小型車普通駕駛執照壹年，
並應接受道路交通安全講習。
    理  由
一、按受處分人，不服主管機關所為之處分，得於接到裁決書之
    翌日起20日內，向管轄地方法院聲明異議；又交通法庭認為
    聲明異議有理由者，應以裁定將原處分經聲明異議部分撤銷
    ，並自為裁定，道路交通管理處罰條例第87條第1 項、道路
    交通案件處理辦法第20條前段分別定有明文。又按汽車駕駛
    人飲用酒類或其他類似物後其吐氣所含酒精濃度超過每公升
    0.25毫克以上，不得駕車；又汽車駕駛人，駕駛汽車經測試
    檢定有酒精濃度超過規定標準者，處新臺幣（下同）15,000
    元以上60,000元以下罰鍰，並當場移置保管該汽車及吊扣其
    駕駛執照1 年；又汽車駕駛人有第35條第1 項規定之情形者
    ，應接受道路交通安全講習，此分別為道路交通安全規則第
    114 條第2 款、道路交通管理處罰條例第35條第1 項第1 款
    及第24條第1 項第2 款定有明文。本件異議人即受處分人甲
    ○○行為後，依道路交通管理處罰條例第92條第4 項規定授
    權交通部會同內政部訂定之道路交通管理事件統一裁罰基準
    及處理細則第2 項、違反道路交通管理事件統一裁罰基準表
    業已修正，就違反道路交通管理處罰條例第35條第1 項規定
    之汽車駕駛人，應到案期限內繳納或到案聽候裁決之罰鍰最
    高額並未修正均為49,500元，又上開修正後違反道路交通管
    理事件統一裁罰基準表係自民國99年3 月5 日修正公布施行
    ，是本件原處分機關之最初裁處時（即98年8 月31日）已在
    修正後違反道路交通管理事件統一裁罰基準表修正施行之後
    ，且修正前規定未較有利於受處分人，揆諸上揭規定，應適
    用修正後違反道路交通管理事件統一裁罰基準表之規定，合
    先敘明。
二、原處分意旨略以：異議人即受處分人甲○○駕駛車牌號碼LQ
    -4908 號自小客車，於98年8 月10日20時20分許在新竹市○
    ○路與天府路路口，因酒後駕車，吐氣所含酒精濃度測試值
    達每公升0.98毫克，為舉發單位即新竹市警察局交通隊第一
    分隊警員劉懿德填掣竹市警交字第E00000000 號舉發違反道
    路交通管理事件通知單（下稱舉發通知單）予以舉發，嗣異
    議人於應到案日期前至原處分機關聽候裁決，原處分機關於
    99年9 月1 日依道路交通管理處罰條例第35條第1 項第1 款
    、第24條第1 項第2 款規定（裁決書漏載第24條第1 項第2
    款）及修正後違反道路交通管理事件統一裁罰基準表逕行裁
    處異議人罰鍰49,500元、吊扣駕駛執照1 年並施以道路安全
    講習等語。
三、異議意旨略以：異議人於上開時地酒後駕車，前經臺灣新竹
    地方法院檢察署（下稱新竹地檢署）以98年度速偵字第1699
    號為緩起訴處分在案，異議人已依緩起訴處分書之指示向財
    團法人犯罪被害人保護協會臺灣新竹分會支付40,000元，並
    經本院98年度交聲字第652 號裁定確定，由於異議人只有一
    個酒後駕車的行為，基於行政罰法第26條「一罪不二罰」原
    則，原處分機關就同一案件不應再重複裁處49,500元之罰鍰
    等語。
四、按行政機關對於同一事件，多次為內容相同之意思表示，是
    否皆為新的處分，在學說上向有「重複處分」與「第2 次裁
    決」之分。所謂「重複處分」者，乃指行政機關作成處分後
    ，於答覆申請人時，再重申先前所為之確定處分，而未重為
    實質決定，其性質應僅屬觀念通知，而非行政處分，不得為
    行政爭訟之客體。而所謂「第2 次裁決」者，係指行政機關
    於第1 次裁決後，於事實與法律狀態未有變更之下，對於重
    複提出之請求為重新之實體審查，並予裁決，其結果雖與第
    1 次裁決相同，惟因發生公法上效果，故仍為1 項新的行政
    處分，而得為行政爭訟之客體。經查，本件異議人上開酒後
    駕車之違規行為，前經原處分機關於98年8 月31日以竹監新
    四字第裁51-E00000000號裁決書，依照道路交通管理處罰條
    例第35條第1 項第1 款、第24條第1 項第2 款及修正後違反
    道路交通管理事件統一裁罰基準表之規定，裁處異議人罰鍰
    49,500元、吊扣小型車普通駕駛執照1 年，並施以道路交通
    安全講習，後經異議人向本院聲明異議，經本院以98年度交
    聲字第652 號裁定，將原處分關於酒駕罰鍰部分撤銷，並諭
    知原處分機關應待緩起訴處分期間屆滿未被撤銷後，另為適
    法之處分，原處分機關乃於緩起訴處分期間屆滿（即99年8
    月31日）後99年9 月1 日再以相同字號，針對相同違規事實
    ，依照道路交通管理處罰條例第35條第1 項第1 款、第24條
    第1 項第2 款（裁決書漏載第24條第1 項第2 款）及修正後
    違反道路交通管理事件統一裁罰基準表之規定，裁處異議人
    罰鍰49,500元、吊扣小型車普通駕駛執照1 年，並施以道路
    交通安全講習，足認原處分機關於第1 次裁決後，於事實與
    法律狀態未有變更之下，對原舉發為重新之實體審查，並予
    裁決，其結果雖與第1 次裁決相同，惟因發生公法上效果，
    故仍為一項新的行政處分，而得為行政爭訟之客體，先予指
    明。
五、經查：
  (一)本件異議人甲○○於上揭時、地酒後駕駛系爭自用小客車，
    於行經新竹市○○路與天府路路口時，為警攔檢盤查，發現
    異議人酒後駕車，經實施酒精濃度測試，測試值達每公升0.
    98毫克超過規定標準，經新竹市警察局交通隊第一分隊警員
    劉懿德以異議人違反道路交通管理處罰條例第35條第1 項第
    1 款規定，填掣竹市警交字第E00000000 號舉發違反道路交
    通管理事件通知單當場舉發，嗣經原處分機關於99年9 月1
    日依道路交通管理處罰條例第35條第1 項第1 款、第24條第
    1 項第2 款及修正後違反道路交通管理事件統一裁罰基準表
    逕行裁處異議人罰鍰49,500元、吊扣駕駛執照12月並施以道
    路安全講習之事實，有酒精測定紀錄表1 紙、新竹市警察局
    竹市警交字第E00000000 號舉發違反道路交通管理事件通知
    單1 紙及交通部公路總局新竹區監理所99年9 月1 日竹監新
    四字第裁51-E 00000000 號裁決書1 紙附卷可稽（見本院卷
    第11頁、第14頁及第17頁），堪認為真實。
  (二)按行政罰法第26條規定：「一行為同時觸犯刑事法律及違反
    行政法上義務規定者，依刑事法律處罰之。但其行為應處以
    其他種類行政罰或得沒入之物而未經法院宣告沒收者，亦得
    裁處之。前項行為如經不起訴處分或為無罪、免訴、不受理
    、不付審理之裁判確定者，得依違反行政法上義務規定裁處
    之」，其所揭示之所謂「一事不二罰」原則，探究其立法目
    的，無非以一行為同時觸犯刑事法律及違反行政法上義務規
    定時，由於刑罰與行政罰同屬不法行為之制裁，而刑罰之懲
    罰作用較強，依刑事法律處罰即足資警惕，實無一事二罰再
    處行政罰之必要，但罰鍰以外之沒入或其他種類行政罰，因
    兼具維護公共秩序之作用，為達行政目的，行政機關仍得併
    予裁處。
  (三)次按緩起訴期間內，有下列情形之一者，檢察官得依職權或
    依告訴人之聲請撤銷原處分，繼續偵查或起訴：於期間內
    故意更犯有期徒刑以上刑之罪，經檢察官提起公訴者。緩
    起訴前，因故意犯他罪，而在緩起訴期間內受有期徒刑以上
    刑之宣告者。違背第253 條之2 第1 項各款之應遵守或履
    行事項者，刑事訴訟法第253 條之3 第1 項定有明文。準此
    可認，經檢察官為「緩起訴」處分者，於「緩起訴」之猶豫
    期間內，最終是否會被檢察官提起公訴，猶懸而未定，亦即
    「緩起訴」處分於猶豫期間內尚未具有實質之確定力，檢察
    官於緩起訴期間內，可對被告為繼續觀察，如被告顯無反省
    警惕之情或根本欠缺反省警惕之能力，檢察官仍得依職權或
    依告訴人之聲請，將被告「緩起訴」處分撤銷，固見緩起訴
    處分顯與不起訴處分之性質不同，而行政罰法第26條明定「
    一行為不二罰」之原則，且應受行政罰之行為如經「不起訴
    處分或為無罪、免訴、不受理、不付審理」之裁判確定者，
    始得依違反行政法上義務規定裁處之，並未包括「緩起訴」
    處分在內。但「緩起訴」處分之最終使被告免於刑事訴追之
    效果與「不起訴」處分之效果相同，是以行政罰法第26條第
    2 項是否不包括緩起訴處分情形，仍非無疑，且觀諸被告須
    待緩起訴處分實質確定時，最終始能確定免於受刑事訴追，
    亦即在緩起訴期間內即猶豫期間期滿前，該緩起訴處分仍有
    被撤銷之可能，此時原處分機關若依法為行政裁決，將使受
    處分人有同時遭受行政處罰及刑事訴追之危險，顯與行政罰
    法第26條規定之立法意旨相違背。況檢察官為緩起訴處分時
    ，依刑事訴訟法第253 條之2 第1 項規定對被告所為之指示
    及課予負擔，具有實質刑罰之效果，對被告具有財產減少及
    自由受限之影響，性質上可謂刑事處分，而緩起訴制度雖以
    特別預防為優先考量，但在具體個案決定上，實則已達到一
    般預防的作用及報應理念，基於一行為不二罰原則，受處分
    人既已就其行為受到刑事處分，自不應因同一行為再受到國
    家的處罰（臺灣高等法院暨所屬法院96年法律座談會刑事類
    提案第36號研討結果參照）。惟若行為人所支付之緩起訴處
    分金，未達道路交通管理處罰條例第92條第3 項（96年1 月
    29日修正後，已移列於同條第4 項）所訂最低罰鍰基準規定
    者（依違反道路交通管理事件統一裁罰基準表之規定，駕駛
    人違反處罰條例第35條第1 項第1 款之規定，其吐氣所含酒
    精濃度超過每公升0.55毫克以上者，小型車之最低罰鍰為49
    ,500元），依該條例第35條第8 項之規定，即須補繳不足最
    低罰鍰之部分，始為適法，且如一方面認為行為人依檢察官
    緩起訴處分命令而為金錢給付，與受刑事處罰無異，依行政
    罰法第26條之規定，監理機關不得再行裁罰；一方面卻又認
    為該等金錢給付不屬於道路交通管理處罰條例第35條第8 項
    所定罰金，無需依該項規定補繳不足最低罰鍰部分之差額，
    理由顯有矛盾，且若緩起訴捐款金額低於最低罰鍰金額，亦
    有失公平（臺灣高等法院暨所屬法院97年法律座談會刑事類
    提案第39號研討結果參照）。
  (四)本件異議人同一酒醉駕車之行為，因同時觸犯刑法第185 條
    之3 公共危險罪，經臺灣新竹地方法院檢察署檢察官於98年
    8 月14日以98年度速偵字第1699號為緩起訴處分，緩起訴期
    間為1 年，異議人應於緩起訴處分確定後3 個月內，向財團
    法人犯罪被害人保護協會臺灣新竹分會支付公益金40,000元
    。嗣依職權送請再議，亦經臺灣高等法院檢察署檢察官以98
    年度上職議字第9496號處分書駁回再議確定（緩起訴期間自
    98年9 月1 日起至99年8 月31日止），異議人並已於98年8
    月27日依緩起訴之內容支付40,000元予財團法人被害人保護
    協會臺灣新竹分會，且緩起訴期間業已屆滿未經撤銷等情，
    有臺灣高等法院檢察署98年度上職議字第9496號處分書、中
    華郵政股份有限公司郵政跨行匯款申請書各1 份在卷可按（
    見本院卷第20頁、第22頁），並經本院依職權調閱臺灣新竹
    地方法院檢察署98年度速偵字第1699號卷核閱無訛。
  (五)查本件異議人酒後超過規定標準而駕駛動力交通工具之行為
    ，同時涉犯道路交通管理處罰條例第35條第1 項第1 款規定
    及刑法第185 條之3 之公共危險罪，其中刑事部分，業經臺
    灣新竹地方法院檢察署檢察官緩起訴處分確定，異議人並已
    依檢察官指示之負擔條件支付緩起訴處分金40,000元，業如
    前述。核此緩起訴處分附加條件之履行固非刑法所定刑罰之
    種類，但已影響被告之財產權權益，具有實質刑罰之效果，
    實質上應可該當行政罰法第26條第1 項「依刑事法律」之刑
    事處分規定及道路交通管理處罰條例第35條第8 項規定之「
    罰金」，而參諸違反道路交通管理事件統一裁罰基準表所載
    ，對於駕駛人駕駛小型車，其吐氣所含酒精濃度超過每公升
    0.55毫克以上，於期限內繳納或聽候裁決者，最低應納罰鍰
    之數額為49,500元，是異議人雖已依檢察官緩起訴處分命令
    支付40,000元，但仍有不足9,500 元，依前揭說明，應就差
    額部分（即9,500 元）予以裁罰。
  (六)另原處分機關裁處吊扣小型車普通駕駛執照12個月及施以道
    路交通安全講習部分，依前揭行政罰法第26條之立法理由，
    此乃屬於罰鍰以外之其他種類行政罰，因兼具維護公共秩序
    之作用，為達行政目的，行政機關仍得併予裁處，原處分機
    關關於此部分之裁處，於法自無不合。
六、綜上所述，原處分關於罰鍰部分尚有未洽，受處分人就罰鍰
    部分聲明異議，非無理由，且因本件為一交通違規行為，吊
    扣駕駛執照、道路安全講習部分與罰鍰處分無從區分，雖異
    議人未就吊扣小型車普通駕駛執照1 年及施以道路交通安全
    講習部分有所爭執，然仍應由本院將原處分撤銷，自為裁罰
    如主文第2 項所示，以期適法。然本件吊扣駕駛執照12個月
    部份，已於98年8 月10日執行至99年8 月9 日，故並無再次
    執行吊扣小型車普通駕駛執照之必要，併此敘明。
據上論斷，應依道路交通管理處罰條例第87條第2 項，道路交通
案件處理辦法第20條前段，裁定如主文。
中    華    民    國    99    年    10    月    6     日
                  交通法庭  法  官  朱美璘
如不服本裁定，應於裁定送達後5日內向本院提出抗告狀。
中    華    民    國    99    年    10    月    6     日
                            書記官  楊嘉惠

司法院資訊處製作；財團法人民間司法改革基金會備份。
